臺灣橋頭地方法院民事判決
110年度重訴字第92號
原      告  得恩機電股份有限公司

法定代理人  蘇雅各  
訴訟代理人  李玲玲律師
            林若馨律師
被      告  林家澤  

訴訟代理人  陳冠年律師
上列當事人間分割共有物事件，本院於民國111年9月7日言詞辯
論終結，判決如下：
    主      文
兩造共有高雄市○○區○○段○○○○地號土地，應依附圖二及附表一所
示分割方案分割。
訴訟費用由被告負擔一萬兩千分之二千七百八十六，餘由原告負
擔。
    事實及理由
壹、程序部分：
   按民事訴訟法第183條所謂訴訟中有犯罪嫌疑牽涉其裁判者，
   法院得在刑事訴訟終結前以裁定停止訴訟程序，係指在民事
   訴訟繫屬中，當事人或第三人涉有犯罪嫌疑，足以影響民事
   訴訟之裁判，非俟刑事訴訟解決，民事法院即無從或難於判
   斷者而言，例如當事人或第三人於民事訴訟繫屬中涉有偽造
   文書、證人偽證、鑑定人為不實之鑑定等罪嫌均屬之；且所
   稱犯罪嫌疑，亦以刑事法院認被告有犯罪之嫌疑者而言，非
   謂當事人料想其有犯罪嫌疑而未經提起刑事訴訟，即可裁定
   停止民事訴訟程序（最高法院96年度台抗字第916號裁定意旨
   參照）。本件被告雖抗辯已就原告法定代理人於另案優先購
   買權訴訟中所涉偽造文書罪嫌提出告訴，並請求停止訴訟程
   序云云，然被告自承原告法定代理人涉犯上開罪嫌，目前仍
   在偵查中，並未經起訴（見本院卷第218至219頁），自非刑
   事法院認有何犯罪之嫌疑，依前揭說明，當無裁定停止民事
   訴訟程序之餘地，被告聲請裁定停止訴訟程序，即與法律規
   定不符，不應准許。
貳、實體部分：　　
一、原告主張：
　  高雄市○○區○○段0000地號土地（面積4901.19平方公尺，下
    稱系爭土地）為兩造共有，應有部分原告6000分之4607、被
    告12000分之2786。兩造就系爭土地並無不分割之約定，因
    兩造無法成立分割協議，爰依民法第823條第1項、第824條
    第2項等規定起訴，請求准予依附圖二及附表一之分割方式
    分割系爭土地等語，並聲明：兩造共有系爭土地准予分割如
    附圖二及附表一所示。
二、被告則以：
    原告於系爭土地之北面有建物存在，目前仍由原告佔有使用
    中，系爭土地之南面，現由被告耕作種植農作物，其上無建
    築物。系爭土地之前手所有權人即訴外人蘇王雪與林慶山曾
    達成分管協議，由訴外人蘇王雪分管系爭土地之北面，訴外
    人林慶山則分管南面，並先後於85年及91年間簽訂分管契約
    。訴外人蘇王雪分管系爭土地之位置及範圍，即為原告興建
    系爭建物之位置。而系爭土地南面部分範圍，係由被告父祖
    輩及被告延續耕作數十年，應以將系爭土地北面分歸原告所
    有，南面分歸被告所有之方式較為適當，故應以附圖三及附
    表二之分割方式較為妥適。該方案兩造係按應有部分取得對
    應面積，無互為補償問題。況原告取得系爭土地應有部分之
    拍定價金為新臺幣（下同）18,612,000元，而該部分土地按
    公告現值計算，其價額為29,408,229元，則原告係以較低之
    價格取得系爭土地應有部分，自無於本件要求被告以較高價
    格補償之理等語，並聲明：原告之訴駁回。
三、得心證之理由：
  ㈠按各共有人，除法令另有規定外，得隨時請求分割共有物。
    但因物之使用目的不能分割或契約訂有不分割之期限者，不
    在此限；共有物之分割，依共有人協議之方法行之。分割之
    方法不能協議決定，或於協議決定後因消滅時效完成經共有
    人拒絕履行者，法院得因任何共有人之請求，命為下列之分
    配：一、以原物分配於各共有人。但各共有人均受原物之分
    配顯有困難者，得將原物分配於部分共有人。二、原物分配
    顯有困難時，得變賣共有物，以價金分配於各共有人；或以
    原物之一部分分配於各共有人，他部分變賣，以價金分配於
    各共有人，民法第823條第1項及第824條第1項及第2項分別
    定有明文。本件原告主張系爭土地為兩造所共有，應有部分
    原告6000分之4607、被告12000分之2786，兩造就系爭土地
    並無不分割之約定，且兩造無法成立分割協議等節，業據提
    出系爭土地登記謄本為憑，並為被告所不爭執，堪信屬實。
    系爭土地既屬兩造所共有，復未訂有不分割協議，原告請求
    分割，依上開規定，自屬有據，應予准許。
　㈡次按法院定共有物之分割方法，應斟酌當事人之聲明、共有
    物之性質、經濟效用及全體共有人之利益而公平決定之。經
    查：　
　⒈系爭土地面馬路之南側有被告種植棗子，北側據被告稱為原
    告使用，為鐵皮搭建之工廠廠房，內部與系爭土地左側原告
    建築物相連而打通使用，另有磚造黃色一層平房在鐵皮屋工
    廠後方，為原告外勞宿舍使用，再後方有磚造及鐵皮混搭之
    建物，為原告建造當作辦公室使用，最北端有一道鐵門，面
    鄰6米寬產業道路，可通往安北路等節，業據臺灣高雄地方
    法院103年度重訴字第340號分割共有物事件（下稱前案）現
    場履勘明確，有勘驗筆錄在卷可參（見審訴卷第121至129頁
    ），並經囑託高雄市政府地政局岡山地政事務所測量後製成
    如附圖一所示之複丈成果圖，且經兩造於本院審理中陳稱系
    爭土地現況與前案一致（見本院卷第46頁、第95頁），堪認
    系爭土地使用現況應如前述。
　⒉而被告雖主張應依如附圖三及附表二之分割方案分割，惟該
    方案雖係以兩造就系爭土地應有部分及使用現況劃分，然經
    本院囑託社團法人高雄市建築師公會鑑定依該方案分割時價
    值有無差異，經該公會審視系爭土地之現況後，參考系爭土
    地北端及南端鄰近土地之公告現值，並依實價登錄資料比較
    附近鄰安北路及不鄰安北路之位置相近土地與面積及公告現
    值相近之鄰近土地交易價格，分別推得南端土地與北端土地
    之實價登錄交易單價，再據以計算被告主張前開方案依實價
    登錄交易單價之價值，因而認定分得如附圖三編號1017之被
    告應補償分得如附圖三編號1017⑴之原告13,363,930元，有
    該公會00000000號鑑定報告書（下稱系爭鑑定報告）可佐，
    本院審酌該系爭鑑定報告之計算均有所依據，亦無明顯失當
    之處，自堪採為本件認定之基礎。被告雖辯稱系爭鑑定報告
    未考量原告經拍賣取得系爭土地應有部分之價格，認定之找
    補金額顯有不當，應再送請複審云云，惟系爭土地已為兩造
    所分別占有使用中，拍賣時之價格亦可能因而受有影響，本
    未必與市場價格相同，系爭鑑定報告採取較為客觀之實價登
    錄價格判斷，縱未予考量該拍賣時之價格，亦難謂有何不當
    之處，被告此部分辯解，並不足採，更無再送請複審之必要
    。
　⒊而依系爭鑑定報告之認定，可知被告主張之分割方案兩造分
    得之位置價值落差達13,363,930元，且通往安北路方向全由
    被告分得，原告僅能通行系爭土地北側產業道路，利用之便
    利性明顯不同，堪認被告主張之分割方式，並非公平妥適之
    方式，尚難認為妥適之方案。反之原告主張如附圖二及附表
    一之分割方案，係將系爭土地北側及西南側分歸原告所有（
    即如附圖二編號1017⑴部分），東南側部分分歸被告所有（
    即如附圖二編號1017部分），就北側部分即與使用現況大致
    相符，西南側部分雖與使用現況不符，惟該部分之面積係以
    被告分得系爭土地南側時應找補原告之金額推算所得之面積
    而繪製，亦有系爭鑑定報告及社團法人高雄市建築師公會11
    1年8月17日111高建師鑑字第572號函在卷可佐（見本院卷第
    199至200頁），故該部分土地之分配雖與使用現況不符，惟
    可使兩造分配部分價值均等，不僅較為公平，且可避免被告
    需以高額款項找補原告，被告分得土地位置亦屬方正，有利
    後續利用，而原告復為系爭土地西側同段1022、1024地號土
    地之所有權人，則為被告所不爭執（見本院卷第218頁），
    原告分得如附圖二編號1017⑴部分後，可與亦為其所有之西
    側土地共同使用，被告亦可於如附圖二編號1017部分延續其
    耕作，已屬影響現況最小且顧及兩造利用之分割方式，堪認
    應屬妥適之分割方案。又該方案既係依被告應找補之金額調
    整後之方案，以該方案分割後兩造分得之土地即無價值落差
    ，尚無應找補之問題，併此敘明。
　㈢被告雖辯稱系爭土地於兩造前手即存有分管契約，被告之分
    割方案即係依該契約所為云云。惟按分管契約，係共有人就
    共有物之使用、收益或管理方法所訂立之契約，然共有人請
    求分割共有物，應解為有終止分管契約之意思，且分管契約
    與協議分割契約不同，前者以共有關係繼續存在為前提，後
    者以消滅共有關係為目的，故裁判上分割共有物時並非必需
    完全依分管契約以為分割，或受分管契約之限制，而應斟酌
    土地之經濟價值，並求各共有人分得土地之價值相當，利於
    利用(最高法院85年台上字第53號判決意旨參照)，是系爭土
    地上縱原有分管契約存在，本院認定分割方案時，仍不受該
    分管契約之拘束，仍應依前述兩造分得土地價值相當且公平
    之方案而為分割，被告此部分辯解，並無理由。至被告辯稱
    原告就系爭土地並未為農業使用，如將系爭土地經營工廠實
    屬違法，不應作為分割之考量云云，惟本院前開分割方案，
    僅考量兩造分得土地位置及價值之公平性，至原告分得系爭
    土地後之用途是否符合法令限制，則屬行政管制之問題，並
    非本院為分割時所應考量之事項，被告此部分辯解，自不影
    響分割方案之酌定。
四、綜上所述，本件系爭土地中並無依物之使用目的不得分割情
    形，復無不得分割之約定，原告請求分割，自有理由。經本
    院審酌系爭土地使用現況及全體共有人之利益，認以如附圖
    二及附表一之分割方案分割，為較妥適之方案，爰判決如主
    文第1項所示。
參、末以分割共有物之訴，本質上並無訟爭性，兩造本可互換地
    位。本件原告起訴雖於法有據，但被告之應訴實因訴訟性質
    所不得不然，本院認為訴訟費用由敗訴之被告全部負擔，顯
    失公平，而應由兩造依應有部分之比例分擔，較為公允，爰
    依民事訴訟法第80條之1規定，諭知如主文第2項所示。　
中　　華　　民　　國　　111 　年　　9 　　月　　21　　日
                  民事第二庭  法  官  蕭承信
以上正本係照原本作成。
如對本判決上訴，須於判決送達後20日內向本院提出上訴狀。如
委任律師提起上訴者，應一併繳納上訴審裁判費。
中　　華　　民　　國　　111 　年　　9 　　月　　21　　日
                              書記官　林慧雯　　　　　　　　
附表一：
高雄市○○區○○段0000地號土地分割方式    編號 分得共有人姓名 應有部分比例 面積（平方公尺） 1017 林家澤 全部 1008.33 1017⑴ 得恩機電股份有限公司 全部 6892.86 
附表二：
高雄市○○區○○段0000地號土地分割方式    編號 分得共有人姓名 應有部分比例 面積（平方公尺） 1017 林家澤 全部 1834.39 1017⑴ 得恩機電股份有限公司 全部 6066.80